臺灣花蓮地方法院民事判決
109年度重家財訴字第1號
原      告  徐宏榮

訴訟代理人  湯文章律師
被      告  林秀麗


訴訟代理人  王耀緯律師
            林正椈律師
上列當事人間夫妻剩餘財產分配事件，本院於民國111年3月22日
言詞辯論終結，判決如下：   
    主      文
被告應給付原告新臺幣肆佰陸拾伍萬貳仟捌佰肆拾元，及自民國
109年7月22日起至清償日止，按週年利率百分之五計算之利息。
原告其餘之訴駁回。
訴訟費用由兩造平均負擔。
本判決第一項於原告以新臺幣壹佰伍拾陸萬元為被告供擔保後，
得假執行；被告以新臺幣肆佰陸拾伍萬貳仟捌佰肆拾元為原告預
供擔保，得免為假執行。
原告其餘假執行之聲請駁回。
    事實及理由
壹、程序部分
    按訴狀送達後，原告不得將原訴變更或追加他訴。但請求之
    基礎事實同一者，或不甚礙被告之防禦及訴訟之終結者，不
    在此限，此於家事訴訟事件亦準用之，民事訴訟法第255條
    第1項第2款、第7款，家事事件法第51條分別定有明文。查
    本件原告原聲明請求：被告應將坐落花蓮縣○○市○○段0○0地
    號土地及其上1330建號建物（門牌號碼：花蓮縣○○市○○路00
    0號，下稱中山路房地）移轉登記予原告。原告願供擔保，
    請准宣告假執行（見本院卷㈠第17頁）。嗣變更聲明為：先
    位聲明：被告應將坐落花蓮縣○○市○○段000○0地號土地及其
    上1922號建號建物（門牌號碼：花蓮縣○○市○○○路000號，下
    稱國聯三路房地）移轉登記予原告。備位聲明：㈠被告應至
    少給付原告1,000萬元，及自起訴狀繕本送達翌日起至清償
    日止按週年利率百分之5計算之利息。㈡原告願供擔保，請准
    宣告假執行（見本院卷㈠第23頁）。再變更聲明為：先位聲
    明：㈠被告應將中山路房地移轉登記予原告。㈡原告願供擔保
    ，請准宣告假執行；備位聲明：㈠被告應給付原告1,410萬8
    ,519元(元以下四捨五入，下同)，及自起訴狀繕本送達翌日
    起至清償日止按週年利率百分之5計算之利息。㈡原告願供擔
    保，請准宣告假執行（見本院卷㈡第255頁、第368頁）。核
    原告所為訴之變更，其先後請求之基礎事實同一，並無礙於
    被告之防禦及訴訟之終結，與前揭規定並無不合，故原告所
    為訴之變更係屬合法，應予准許。
貳、實體部分
一、原告主張：
　㈠兩造於民國74年10月25日結婚，未以契約訂立夫妻財產制，
    依法應適用法定財產制。嗣後被告訴請裁判離婚，經本院於
    109年8月20日調解離婚成立，法定財產制關係消滅，原告現
    存婚後財產為100萬1,075元，無債務。被告現存婚後財產計
    有不動產部分3,240萬1,000元，動產部分鑽石30萬元，存款
    部分7萬6,369元，股票部分130萬5,898元，保險部分47萬6,
    702元，合計3,455萬9,969元，扣除債務534萬1,857元，剩
    餘財產為2,921萬8,112元。經計算後被告之剩餘財產較原告
    為多，爰依民法第1030條之1之規定，訴請本件夫妻剩餘財
    產之分配等語。
　㈡並先位聲明：⒈被告應將中山路房地移轉登記予原告。⒉原告
    願供擔保，請准宣告假執行；備位聲明：⒈被告應給付原告1
    ,410萬8,519元，及自起訴狀繕本送達翌日起至清償日止按
    週年利率百分之5計算之利息。⒉原告願供擔保，請准宣告假
    執行等語。
二、被告則以：
　㈠兩造婚後共同居住於被告父親家中，被告娘家親屬為使被告
    成家，遂於76年間為被告尋覓、購置中山路房地，由被告之
    父林強勝出資半數之價金即150萬元為頭期款，剩餘尾款150
    萬元即由被告向合作金庫銀行貸款支應，故中山路房地價值
    之半數應屬被告自其父林強勝受贈之財產，不應列入被告之
    婚後財產，而中山路房地價值1,728萬5,000元，扣除林強勝
    所贈與之總價半數之頭期款價值，被告此部分婚後財產應為
    864萬2,500元。
　㈡被告於101年間自其父林強勝處受贈700萬元，並以此700萬元
    於同年間購置國聯三路房地，是國聯三路房地為被告受贈財
    產之變形，而國聯三路房地價值1,511萬6,000元，此部分財
    產不應列入被告之婚後財產中。
　㈢原告主張被告現存婚後財產尚有價值30萬元之鑽石，被告否
    認之，此部分應由原告負舉證責任。　　
　㈣原告長年鮮少負擔家事勞動及養育女兒之任務，對於兩造居
    住房屋之貸款及日常生活費用，均推由被告單獨負責，終日
    沉迷於社團活動、揮霍無度，未盡家庭責任，就被告剩餘財
    產之增加，甚少提供協力或貢獻，若平均分配剩餘財產之差
    額，使原告得以坐享其成，對被告有顯失公平之情形，爰依
    民法第1030條之1第2項規定，請求免除原告之分配額或酌減
    為十分之一等語資為抗辯。
　㈤並聲明：⒈原告之訴駁回。⒉如受不利判決，願供擔保請准宣
    告免為假執行。
三、兩造不爭執事項及本件爭點：
  ㈠本件不爭執事項：
  ⒈兩造於74年10月25日結婚。
  ⒉兩造於109年8月20日調解離婚，同意以本日為計算兩造各自
    剩餘財產之基準日。
　⒊兩造同意各自所有之汽車不列入各自之剩餘財產。　
　⒋兩造同意廉誠不動產估價師事務所就中山路房地、國聯三路
    房地之鑑價結果。
　⒌原告現存婚後財產為100萬1,075元，婚姻關係存續中所負債
    務為0元，剩餘財產為100萬1,075元。
　⒍被告於婚姻關係存續中所負之債務為534萬1,857元。
  ㈡本件爭點：
　⒈兩造無共識之情況下，法院判決以移轉實物所有權之方式分
    配剩餘財產是否合法？
　⒉被告購置中山路房地所支付價金中之半數即150萬元，以及購
    置國聯三路房地所支付價金之全額即700萬元，是否為被告
    父親所無償贈與？若是，則被告以上開無償受贈之金錢購置
    房地，於離婚時該金額是否隨房地之升值，而應於計算剩餘
    財產數額時按比例增加並予以扣除？
　⒊被告之剩餘財產數額為何？原告訴請本件夫妻剩餘財產之分
    配，有無理由？(原告主張被告擁有鑽石1顆，價值30萬元，
    應計入被告之剩餘財產，有無理由？)
　⒋被告抗辯本件由兩造平均分配剩餘財產之差額顯失公平，應
    依民法第1030條之1第2項規定，由本院調整分配額，有無理
    由？
四、本院得心證之理由：
  ㈠兩造無共識之情況下，由法院判決以移轉實物所有權之方式
    分配剩餘財產，於法不合，原告先位聲明為無理由，不應准
    許：
　⒈按債權人受領他種給付以代原定之給付者，其債之關係消滅
    ，民法第319條定有明文。又民法第1030條之1規定法定財產
    制關係消滅時，夫或妻現存之婚後財產，扣除婚姻關係存續
    所負債務，如有剩餘，其雙方剩餘財產之差額，應平均分配
    。所謂差額，係指就雙方剩餘婚後財產之價值計算金錢數額
    而言。上開權利之性質，乃金錢數額之債權請求權，並非存
    在於具體財產標的上之權利，自不得就特定標的物為主張及
    行使。是以，除經夫妻雙方成立代物清償合意（參見民法第
    319條規定），約定由一方受領他方名下特定財產以代該金
    錢差額之給付外，夫妻一方無從依民法第1030條之1規定，
    逕為請求他方移轉其名下之特定財產（最高法院110年度台
    上字第455號判決意旨參照）。
　⒉經查，本件兩造並未就剩餘財產分配請求權成立代物清償之
    合意，揆諸首揭說明，原告訴請本件夫妻剩餘財產之分配，
    其可得請求者僅為雙方剩餘財產差額之半數，此為存在於全
    部剩餘財產上之抽象債權，而非存在於具體財產標的上之權
    利，自不許由原告單方面指明特定財產，逕為請求被告移轉
    所有權以為分配。從而，原告先位聲明請求被告應將中山路
    房地移轉登記予原告為無理由，不應准許。
　㈡被告辯稱其購置中山路房地所支付價金中之半數即150萬元，
    以及購置國聯三路房地所支付價金之全額即700萬元，為其
    父親所無償贈與等語，不足採信：
　⒈按法定財產制關係消滅時，夫或妻現存之婚後財產，扣除婚
    姻關係存續所負債務後，如有剩餘，其雙方剩餘財產之差額
    ，應平均分配。但下列財產不在此限：一、因繼承或其他無
    償取得之財產，民法第1030條之1第1項第1款定有明文。
　⒉次按當事人主張有利於己之事實者，就其事實有舉證之責任
    。但法律別有規定，或依其情形顯失公平者，不在此限；家
    事訴訟事件，除本法別有規定者外，準用民事訴訟法之規定
    ，民事訴訟法第277條、家事事件法第51條分別定有明文。
    而具體之舉證責任分配原則為：「原告主張其權利存在，就
    權利發生事實負有舉證責任，被告主張原告權利不存在，就
    權利障礙事實、權利消滅事實或權利排除事實負有舉證責任
    」。再按稱贈與者，謂當事人約定，一方以自己之財產無償
    給與他方，他方允受之契約，民法第406條亦有明定。是贈
    與者，於當事人間必本於贈與之意思合致，而一方以自己之
    財產無償給與他方，始足當之，倘當事人主張有贈與關係存
    在者，自應就該贈與意思互相表示合致之事實，負舉證之責
    任，其僅證明有財產之交付，未能證明贈與意思表示合致者
    ，仍不能認為有該贈與關係存在。準此，被告既主張伊與其
    父間就購置中山路房地所支付價金中之半數即150萬元，以
    及購置國聯三路房地所支付價金之全額即700萬元，有贈與
    契約存在，自應由被告就該贈與契約存在之事實（權利障礙
    事實），負舉證責任。
　⒊查被告辯稱其購置中山路房地所支付價金中之半數即150萬元
    以及購置國聯三路房地所支付價金之全額即700萬元為其父
    所贈與等語，固據提出原告前於本院109年度婚字第56號離
    婚案件中所提出之陳報狀與被告名下之花蓮二信活期儲蓄存
    款存摺內頁影本為證（見本院卷㈠第96頁、第419至421頁）
    。觀諸上開陳報狀中雖記載：「另外兩百萬左右是你被扣薪
    水二十幾年來的錢，總共300多萬，當作還給岳父76年給我
    們在中山路買房子先墊付的頭期款150萬，感謝他們」等語
    ，被告以此抗辯兩造對於中山路房地之150萬元為被告之父
    贈與被告乙情並無爭執等語，惟上開文字僅足證明原告自承
    被告之父確曾交付150萬元作為被告購置中山路房地頭期款
    之財產交付事實，另上開存摺內頁影本亦僅能證明被告確曾
    自其父受有700萬元之財產交付，然財產交付背後之法律關
    係甚多，或基於贈與，或基於借貸，甚於父母子女間為買賣
    者亦所在多有，被告迄今未能提出其他證據證明其與父親間
    有何贈與意思互相表示合致之事實，參照前揭條文規定與說
    明，尚難遽認被告與其父間有贈與契約存在，故被告此部分
    抗辯，不足採信。
  ㈢兩造剩餘財產差額為2,791萬7,037元，而被告剩餘財產較原
    告為多，平均分配後原告原得向被告請求之分配額為1,395
    萬8,519元，故本件原告訴請夫妻剩餘財產分配，於法有據
    ：
　⒈查原告現存婚後財產為100萬1,075元，婚姻關係存續中所負
    債務為0元，剩餘財產為100萬1,075元；被告於婚姻關係存
    續中所負之債務為534萬1,857元等情，業經本院協同兩造確
    認並同意列為本件不爭執事項（見本院卷㈡第366至368頁）
    ，此部分事實首堪認定。
　⒉又原告主張被告婚後財產計有不動產部分3,240萬1,000元，
    動產鑽石部分30萬元，存款部分7萬6,369元，股票部分130
    萬5,898元，保險部分47萬6,702元，合計3,455萬9,969元。
    被告則辯稱不動產部分應扣除其父親所贈與之部分，動產鑽
    石部分現已不存在，亦應予以扣除，其餘部分無意見等語（
    見本院卷㈡第366至368頁）。而被告就不動產部分之辯詞不
    足採信，業經本院認定如前。另原告主張價值30萬元之鑽石
    應計入被告現存婚後財產中，屬主張有利於己之事實，依前
    揭民事訴訟法第277條之規定，自應由原告就該鑽石存在且
    價值30萬元乙節負舉證之責（權利發生事實），惟原告迄未
    能舉證以實其說，故鑽石30萬元部分尚難認定為被告現存之
    婚後財產，是被告現存婚後財產為3,425萬9,969元（計算式
    ：3,455萬9,969元－30萬元＝3,425萬9,969元），堪以認定。
　⒊被告現存婚後財產為3,425萬9,969元，扣除婚姻關係存續中
    所負債務534萬1,857元，計有剩餘財產2,891萬8,112元，被
    告剩餘財產較原告為多，兩造剩餘財產差額為2,791萬7,037
    元（計算式：2,891萬8,112元－100萬1,075元＝2,791萬7,037
    元），平均分配後原告原得向被告請求之分配額為1,395萬8
    ,519元，故本件原告訴請夫妻剩餘財產分配，於法有據。
  ㈣原告得請求之剩餘財產分配額，應依修正前民法第1030條之1
    第2項規定，酌減其分配額為3分之1：
  ⒈按關於親屬之事件，在民法親屬編修正前發生者，除本施行
    法有特別規定外，亦不適用修正後之規定，民法親屬編施行
    法第1條後段定有明文。又新法規範之法律關係如跨越新、
    舊法施行時期，當特定法條之所有構成要件事實於新法生效
    施行後始完全實現時，則無待法律另為明文規定，本即應適
    用法條構成要件與生活事實合致時有效之新法，根據新法定
    其法律效果。是除非立法者另設「法律有溯及適用之特別規
    定」，使新法自公布生效日起向公布生效前擴張其效力；或
    設「限制新法於生效後適用範圍之特別規定」，使新法自公
    布生效日起向公布生效後限制其效力，否則適用法律之司法
    機關，有遵守立法者所定法律之時間效力範圍之義務，尚不
    得逕行將法律溯及適用或以分段適用或自訂過渡條款等方式
    ，限制現行有效法律之適用範圍（司法院大法官會議釋字第
    620號解釋理由參照）。查兩造間剩餘財產分配事件基準日
    為109年8月20日，而後民法第1030條之1於110年1月20日修
    正公布第2項、增訂第3項，並將原第3、4項移列為第4、5項
    ，並於同日施行。可知兩造以離婚做為法定財產制關係消滅
    之原因，本件剩餘財產分配權利存否、範圍及平均分配夫妻
    剩餘財產差額是否顯失公平之認定等關於民法第1030條之1
    之所有構成要件事實，均於新法生效施行前即已完全實現，
    並無新法規範之法律關係跨越新、舊法施行時期，而特定法
    條之所有構成要件事實於新法生效施行後始完全實現之問題
    ，再立法者亦未就前開新法另設有溯及適用之特別規定，則
    依民法親屬編施行法第1條後段規定，本件仍應適用修正前
    民法第1030條之1之規定，先予敘明。
　⒉次按依前項規定（即民法1030條之1第1項），平均分配顯失
    公平者，法院得調整或免除其分配額，修正前民法第1030條
    之1第2項定有明文。又民法第1030條之1第1項規定之立法意
    旨與目的在貫徹男女平等之原則，故除有同條第2項顯失公
    平者外，夫妻於婚姻關係存續中共同協力所形成之財產，於
    法定財產關係消滅時尚存之財產，應予平均分配。又同條第
    2項之立法理由係謂「惟夫妻一方有不務正業，或浪費成習
    等情事，於財產之增加並無貢獻者，自不能使之坐享其成，
    獲得非分之利益。此際如平均分配，顯失公平，應由法院酌
    減其分配額或不予分配」。可知該條項之立法意旨，係為衡
    平夫妻婚姻關係存續中，因一方對於家務、教養子女及婚姻
    共同生活並無貢獻，或有不務正業、浪費成習，及對於夫妻
    財產之增加並無貢獻之相類情形，致獲得非分之利益時，由
    法院本於裁量權之行使，予以調整或免除其分配額。準此，
    夫妻剩餘財產之差額平均分配是否顯失公平？應視請求權人
    是否具有上開情形而定。至法院酌減請求權人之分配額或不
    予分配，雖有裁量之自由，仍應斟酌請求權人對於「家務」
    、「教養子女」、「婚姻共同生活」之正面貢獻程度，及其
    因「不務正業」、「浪費成習」或相類情形，不利於增加夫
    妻財產之負面影響程度而定（最高法院108年度台上字第431
    號判決意旨參照）。
  ⒊經查，被告辯稱原告長年鮮少負擔家事勞動及養育女兒之任
    務，對於兩造居住房屋之貸款及日常生活費用，均推由被告
    單獨負責，終日沉迷於社團活動、揮霍無度，未盡家庭責任
    ，就被告剩餘財產之增加，甚少提供協力或貢獻等情，業據
    提出原告前於本院109年度婚字第56號離婚案件中所提出之
    陳報狀為證，原告於該書狀中自承其多年來曾擔任慈濟教聯
    會志工、救國團諮詢志工、中華國小家長會志工、總幹事、
    會長，進而投身吉安鄉教育會、美侖獅子會、南投同鄉會、
    花女家長會等社團會長以及花蓮粥會總幹事等職務（見本院
    卷㈠第94頁），並坦承自身疏忽家庭經營、冷落妻兒，將自
    身金錢投入至社會公益上，令被告獨自承擔家庭開銷之責，
    對被告深感抱歉等語甚明（見本院卷㈠第95頁）。
  ⒋證人即兩造之女徐孜葶到庭證稱：其成長過程中，父母付出
    之比例懸殊，母親約為8，父親約為2。父親工作收入並未交
    給母親。父親參與獅子會、南投同鄉會、家長會、粥會等社
    團，週末經常參加社團活動，可能會有餐會、喝酒、共同旅
    遊等活動，週末常不在家。其與父親關係越長大越生疏，父
    親不會特別關心其等。從小到大之生活費、大筆開銷向母親
    開口比較容易，因母親會盡力滿足其等之需求，反之父親稍
    有付出，即經常掛在嘴邊，令其等覺得不舒服。家中房貸、
    瓦斯、水電費用皆為母親支出，其未曾聽父親說過他有繳房
    貸，父親未幫忙外公處理債務，母親遭法院扣薪時，父親亦
    未提供協助，長大後曾聽母親訴苦房貸壓力沉重，並曾聽聞
    父親自豪的說其一年約捐款三到五次，母親知情但沒有辦法
    等語（見本院卷㈡第323至327頁）。
  ⒌另證人即兩造之女徐函嫣亦到庭證稱，從小到大，母親不論
    是在家庭照顧、學費生活費之支出，或是成長過程的陪伴等
    ，母親占的比重很高，雖不能完全否定父親的付出，但比例
    懸殊。其經常聽到母親說錢不夠用，父親聽到後也沒有做任
    何事情。中山路房地曾做過浴室裝修，費用據其所知係由母
    親支出。家中房貸、瓦斯、水電費用由母親支出。其與父親
    較為生疏，因平常很少相處，與父親較難溝通，遇有問題父
    親亦叫其去找母親或自己找方法解決。自其小學時起父親開
    始參加家長會，一週兩、三天，回家都看不到父親，隨著其
    等長大，頻率越來越高。父親工作收入大部分都貢獻給社會
    ，大多數都用在社團活動的支出。若其等需要大筆開銷，如
    學雜費等，多向母親索取，因為如果由父親支出，他會不斷
    提醒其等他有支出這筆錢，好像其等要回饋他或要交換什麼
    籌碼，例如要其等參加社團活動等語明確（見本院卷㈡第327
    至330頁）。
  ⒍綜合卷附證據資料及上開證人所述，核與被告所辯內容大致
    相符，原告固主張其每月均給被告2萬元貸款及1萬5千元之
    生活費等語，然未能提出相關證據以實其說，是被告辯稱原
    告終日沉迷於社團活動、揮霍無度，鮮少負擔家庭生活費用
    及子女養護照顧，未盡為人丈夫、父親之責任，就被告剩餘
    財產之增加，甚少提供協力或貢獻等情，應堪信為真實。
  ⒎本院審酌上情，認原告長年投身社會公益之服務精神固然值
    得稱許，亦與所謂不務正業、浪費成習等情形有別，然原告
    就兩造婚姻期間在家務分工、子女教養、費用負擔等各方面
    ，所付出之心力與貢獻，不論係與自身投入在社會公益上之
    努力，或與被告苦撐家庭之付出相比，原告對婚姻家庭之貢
    獻程度均微乎其微，縱原告在外享有無私奉獻之美譽，惟就
    被告與兩造子女而言，原告終究並非稱職之丈夫與父親。故
    本院認原告對於被告婚後財產增加之協力與貢獻程度甚微，
    倘就兩造剩餘財產之差額予以平均分配，對被告而言顯然有
    失公平，爰斟酌兩造對於婚姻家庭協力之正面貢獻與負面影
    響程度等一切情狀，酌定原告原得請求之剩餘財產分配額，
    應酌減為3分之1為適當。
五、綜上所述，原告得請求之夫妻剩餘財產分配額，經酌減3分
    之1後為465萬2,840元。從而，原告依民法第1030條之1第1
    項規定，先位聲明請求被告應將中山路房地移轉登記予原告
    ，為無理由，不應准許。又備位聲明請求被告給付465萬2,8
    40元，及自起訴狀繕本送達翌日即109年7月22日起（見本院
    卷㈠第17頁）至清償日止，按週年利率百分之5計算之利息，
    為有理由，應予准許，逾此部分之請求，則無理由，應予駁
    回。
六、兩造均陳明願供擔保，請准宣告假執行或免為假執行，核無
    不合，應予准許，爰分別酌定相當之擔保金額宣告之。
七、依家事事件法第51條、民事訴訟法第79條，判決如主文。
中　　華　　民　　國　　111 　年　　3 　　月　　31　　日
                    家事法庭  法  官  周健忠
正本係照原本作成。
如對本判決上訴，須於判決送達後20日之不變期間內，向本院提
出上訴狀。
如委任律師提起上訴者，應一併繳納上訴審裁判費。
中　　華　　民　　國　　111 　年　　3 　　月　　31　　日
                              書記官  陳佩姍